【裁判字號】    95,家上,37
【裁判日期】    951226
【裁判案由】    給付扶養費
【裁判全文】
臺灣高等法院臺南分院民事判決    95年度家上字第37號
上  訴  人  乙○○
                      797巷8號
            甲○○
共      同
法定代理人  丁○○
共      同
訴訟代理人  林春發  律師
被上 訴 人  丙○○
上列當事人間請求給付扶養費事件，上訴人對於中華民國95年1
月26日臺灣嘉義地方法院（94年度家訴字第74號）第一審判決提
起上訴，本院於民國95年12月12日言詞辯論終結，判決如下：
    主    文
原判決關於駁回上訴人後開第二、三項之訴部分，並訴訟費用之
裁判廢棄。
被上訴人應給付上訴人乙○○、甲○○各新台幣壹拾伍萬元。
被上訴人另應自民國96年1月1日起，按月於每月1日給付上訴人
乙○○、甲○○各壹萬元，均至上訴人成年為止。
其餘上訴均駁回。
本判決第二項得為假執行。
第一、二審訴訟費用由被上訴人負擔五分之三，餘由上訴人負擔
。
    事實及理由
一、上訴人於原審起訴主張：
  (一)被上訴人為上訴人乙○○、甲○○之父親，被上訴人與上訴
    人之母親丁○○婚姻關係仍存續中，被上訴人原任職於警官
    隊負責正、副元首安全維護工作，但現已請調回嘉義縣警察
    局民雄分局擔任二線一星警官工作，家庭原本幸福美滿，詎
    被上訴人近來沉迷於網路交友甚至相約出遊，於民國（下同
    ）94年2月離家，並從同年10月起更斷絕上訴人母子一切生
    活費。上訴人乙○○目前就讀國小4年級、上訴人甲○○就
    讀國小2年級，參酌嘉義縣92年度平均每戶人數為3.41人，
    平均每戶消費支出新台幣（下同）517,287元，核算每人平
    均消費支出151,697元，且94年各項物價飛漲每月支出高昂
    ；而被上訴人每月薪資高達7、8萬，反觀上訴人母親在嘉義
    縣大林地政事務所擔任臨時工，每月薪資僅1萬7千元，更患
    有心臟疾病，顯已無法自行維持生活了，又購有房屋一棟，
    須付貸款，更無能力負擔上訴人之生活費及教育費，上訴人
    尚須補習加強，上訴人母子生活端賴上訴人母親娘家或上訴
    人母親向朋友借貸度日，被上訴人顯應負擔上訴人全部之生
    活費。爰依民法第1114條第1款、第1117條第1項、第1089條
    第1項之規定求為判決（於原審請求被上訴人應給付上訴人
    乙○○1,490,090元、給付上訴人甲○○1,838,719元，及各
    均自起訴狀繕本送達之翌日起至清償日止按年息百分之五計
    算利息；原審駁回上訴人之請求，上訴人不服，爰請求：(一)
    廢棄原判決，(二)被上訴人應自94年10月1日起按月各給付
    15,000元，直至上訴人均成年時止。
二、被上訴人則以：被上訴人於94年2月，遭上訴人之母親趕出
    家門，並非如上訴人之母親所述沉迷於網路交友，上訴人之
    母親對婆家無法認同且雙方爭議不斷，上訴人之母親曾表示
    無法照顧上訴人，被上訴人遂將上訴人帶回與被上訴人及被
    上訴人母親同住，惟過了2、3星期上訴人母親又自行將上訴
    人攜回中興路住家，致使上訴人對被上訴人及被上訴人母親
    誤解甚深，上訴人與被上訴人接觸時，上訴人會產生抗拒逃
    避的心理甚至大聲咆哮；被上訴人並未如上訴人母親所言有
    遺棄情事，被上訴人自94年2月至4月有透過母親或小孩轉交
    生活費與上訴人母親，並於同年5月至9月皆有匯款12,000元
    至16,000元與上訴人，雖於同年10月並未給付生活費但於11
    月時亦匯款5,000元與上訴人，並於12月28日再匯入21,000
    元，上訴人母親所述不實，又不時對外揚言要給被上訴人好
    看或未盡生活撫育之責，使被上訴人不堪其擾；被上訴人每
    月薪資僅5萬多元，且被上訴人與母親同住亦有有車貸且須
    負擔上訴人之保險費共約31,612元，反觀上訴人母親雖稱罹
    患「二尖瓣脫垂」，但據醫學臨床證明，病患無需過於驚慌
    及憂慮，大多不會影響工作及生活顯見上訴人母親並非必要
    時時服用藥品，上訴人母親所述無法自行維持生活，係屬不
    實，且上訴人及其母親所有之汽車、機車、及各項家電用品
    及房屋一棟均為被上訴人所購，基本生活無虞；上訴人係由
    被上訴人及上訴人母親共同監護，並非由上訴人母親所言均
    由被上訴人負擔，上訴人所請求每月每人15,000元並無理由
    ，依上訴人所提之嘉義縣政府92年每戶每人每年平均消費支
    出每月為12,641元，則被上訴人就上訴人每位平均負擔6,32
    0元，兩位上訴人合計12,640元。並請求判決：駁回上訴。
三、本件上訴人於原審法院原係聲明請求一次給付扶養費（扣除
    中間利息），業如前述，於上訴後更正為按月給付，經核僅
    係計算方法之不同，其請求權基礎均屬相同，應屬訴之聲明
    之更正，不涉及訴之變更問題，核先敘明。
四、兩造不爭執事項：被上訴人為上訴人乙○○、甲○○之父，
    被上訴人與上訴人之母親丁○○仍為夫妻關係之事實，有前
    揭戶籍謄本一份附卷可稽，堪信為真實。又被上訴人每月名
    目薪資有五萬六千元，有時超勤津貼一月12,000元，所得稅
    、保險費、退撫基金合計約3千元。上訴人每月薪資一萬七
    千元，兩造親屬會議（於第一審判決後，第二審上訴中之95
    年3月26日）已經召開，並作成決議，為兩造所不爭執，有
    本院95年10月30日準備程序筆錄可據（見本院卷第26、160
    頁），自堪信實。
五、按「扶養之方法，由當事人協議定之，不能協議時，由親屬
    會議定之，民法第1120條定有明文。受扶養權利者，應否與
    負扶養義務者同居一家而受扶養，抑應彼此另居，由負扶養
    義務者按受扶養權利者需要之時期，陸續給付生活資料或撥
    給一定財產由受扶養權利者自行收益以資扶養，係屬扶養方
    法之問題，依民法第1120條之規定，應由當事人協議定之，
    不能協議時，應由親屬會議定之。對於親屬會議之決議有不
    服時，始得依民法第1137條之規定向法院聲訴，不得因當事
    人未能協議逕向法院請求裁判。」、「父母對其未成年子女
    之扶養義務，係基於父母子女之身分而來。父母離婚所消滅
    者，乃婚姻關係，縱因離婚而使一方之親權處於一時之停止
    狀態，但對於父母子女間之直系血親關係毫無影響，均應依
    各自資力對子女負扶養義務。若均有扶養能力時，對於子女
    之扶養費用均應分擔。因此，父母之一方單獨扶養，自得依
    不當得利之規定請求他方償還代墊其應分擔之扶養費用」。
    （最高法院26年鄂上字第401號判例及最高法院59年度台上
    字第1518號、78年度台上字第729號判決、92年度台上字第
    1699號參照）。可見父母對於未成年之子女有保護教養之權
    利義務，民法第1084條第2項定有明文。就權利方面而言，
    父母對於未成年之子女具有教養之權利，謂之親權之行使；
    就義務而言，父母對於未成年子女負有保護扶養之義務，而
    此種保護扶養義務係一種「生活保持義務」，並非「生活扶
    助義務」，亦即父母對未成年子女之扶養義務不以未成年子
    女「不能維持生活而無謀生能力」為必要，且此種未成年子
    女對父母之扶養請求權，乃基於身分關係所由生，縱使父母
    已離婚分居，其間身分關係並不失其存在，是其扶養請求權
    仍未喪失。按扶養之方法，由當事人協議定之。不能協議時
    ，由親屬會議定之；又按親屬會議，以會員五人組織之；親
    屬會議會員，應就未成年人、禁治產人或被繼承人之左列親
    屬與順序定之：一、直系血親尊親屬。二、三親等內旁系血
    親尊親屬。三、四親等內之同輩血親。前項同一順序之人，
    以親等近者為先；親等同者，以同居親屬為先，無同居親屬
    者，以年長者為先。民法第1130條、第1131條第1項分別定
    有明文。又依本法之規定，應開親屬會議時，由當事人、法
    定代理人或其他利害關係人召集之；第1129條所定有召集權
    之人，對於親屬會議之決議，有不服者，得於三個月內向法
    院聲訴，同法第1129條、第1137條亦分別定有明文。是父母
    對於親生未成年子女所負扶養義務，雖不以父母離婚而免除
    ，惟扶養方法不一，受扶養權利者應否與負扶養義務者同居
    一家而受扶養，抑應彼此另居，由負扶養義務人按受扶養權
    利人需要之時期，陸續給付生活資料，或一次撥付一定金額
    ，或以其他方法以資扶養，應依權義雙方之需要及經濟能力
    ，由當事人協議定之。不能協議時，應由親屬會議定之，對
    於親屬會議之決議有不服時，得依民法第1137條向法院聲訴
    。查本件上訴人於原審判決後，第二審上訴中，業經召開親
    屬會議，並有上訴人親屬會議記錄附卷可稽（見本院卷第26
    頁）。其親屬會議之會員係由上訴人之祖母張湘芝、外祖父
    賴閃、外祖母賴簡秀玉、大舅賴添福、大伯劉傑雄等合法組
    織而成，除劉傑雄因故未到場外，其餘四人均出席，上訴人
    之母親丁○○、父丙○○列席，並有上開親屬會議會員之戶
    籍謄本附卷可稽（見本院卷第121~128頁），該親屬會議之
    組織即於法並無不合。又本件親屬會議之決議內容，多數人
    （3人）同意上訴人之提議即被上訴人應自94年10月1日起，
    按月於每月1日給付上訴人扶養費各1萬元5千元，均至成年
    為止，有該決議記錄可按。又被上訴人未於嗣後三月內提出
    聲訴，亦為被上訴人所不爭執。是該親屬會議所定之扶養方
    法，應有拘束兩造之效力，亦即被上訴人有按月給付一定金
    額予上訴人作為生活費之義務。至於扶養金額，本院參酌本
    件上訴人係依據92年度嘉義縣政府所製作之家庭平均每戶支
    出表所列之金額，平均每戶人數為3.41人，平均每戶消費支
    517,287元，核算每人每年平均消費支出151,697元，每月約
    為1萬2千餘元，上訴人之母目前在戶政事務所上班每月薪資
    收入，並非無工作能力，而被上訴人之每月薪資雖較高，尚
    有母親需要扶養、而上訴人現尚就讀國小階段等情況，基於
    公平起見，認以由被上訴人自94年10月1日起，每月對上訴
    人各負擔1萬元，由上訴人之母對上訴人各負擔5千元為適當
    ，則本件被上訴人對各上訴人除已屆期（至95年12月止）之
    十五萬元外，應自96年1月起按月於每月1日給付1萬元即無
    不合，至被上訴人所抗辯伊曾於94年10月以後，陸續匯款5
    千、2萬1千元予上訴人云云，則為被上訴人所否認，被上訴
    人所提存摺明細，亦不能證明即係匯款予上訴人，自無從採
    憑為有利上訴人之認定。從而，本件上訴人之請求，於上開
    範圍內，為有理由，應予准許，逾此部分，非有理由。
六、又本件係命履行扶養義務之判決，就上訴人勝訴部分，依民
    事訴訟法第389條第1項第2款之規定，就已屆清償期之扶養
    費部分，應依職權宣告假執行。原審就上開應准許部分，為
    上訴人敗訴之判決，並駁回其假執行，尚有未洽，上訴意旨
    求予廢棄改判，為有理由，爰由本院廢棄改判如主文第2、3
    項所示，其中主文第2項部分並依職權宣告假執行（至於第3
    項部分，因未屆期無從宣告假執行）。上訴人之請求不應准
    許部分，原判決為上訴人敗訴之判決，經核於法並無不合，
    上訴意旨求予廢棄改判，為無理由，亦應駁回其上訴。
據上論結，本件上訴為一部有理由，一部無理由，依民事訴訟法
第450條、第449條第1項、第463條、第389條第1項第2款、第79
條，判決如主文。
中    華    民    國    95    年    12    月    26    日
                  民事第三庭    審判長法  官  陳光秀
                                      法  官  李文賢
                                      法  官  莊俊華
上為正本係照原本作成。
上訴人不得上訴。
被上訴人如對本判決上訴，須於判決送達後20日內向本院提出上
訴狀，未表明上訴理由者，應於上訴後20日內，向本院提出理由
書（須附繕本）。依法須繳納裁判費並應委任律師為訴訟代理人
，始得上訴。
中    華    民    國    95    年    12    月    29    日
                                      書記官  吳銘添
【附記】
民事訴訟法第466條之1：
(1)對於第二審判決上訴，上訴人應委任律師為訴訟代理人。但上
  訴人或其法定代理人具有律師資格者，不在此限。
(2)上訴人之配偶、三親等內之血親、二親等內之姻親，或上訴人
  為法人、中央或地方機關時，其所屬專任人員具有律師資格並
  經法院認為適當者，亦得為第三審訴訟代理人。
民事訴訟法第466條之2：
  上訴人無資力委任訴訟代理人者，得依訴訟救助之規定，聲請
  第三審法院為之選任律師為其訴訟代理人。
                                                 K

司法院資訊處製作；財團法人民間司法改革基金會備份。
